【裁判字號】    98,交聲,808
【裁判日期】    980727
【裁判案由】    違反道路交通管理處罰條例聲明異議
【裁判全文】
臺灣桃園地方法院交通事件裁定         98年度交聲字第808號
原處分機關
即移送機關  交通部公路總局新竹區監理所中壢監理站
異  議  人
即受處分人  甲○○
上列受處分人因違反道路交通管理處罰條例案件，對於交通部公
路局新竹區監理所中壢監理站所為之壢監裁罰字第裁53-DB00000
00號處分，聲明異議，本院裁定如下：
    主  文
原處分關於吊扣甲○○駕駛執照（職業大貨車）拾貳個月部分撤
銷。
上開撤銷部分不罰。
其餘異議駁回。
    理  由
一、原處分機關以：異議人即受處分人（下稱異議人）甲○○於
    民國98年2 月4 日下午2 時46分許，飲酒後呼氣酒精濃度已
    達每公升0.56毫克，超出每公升0.55毫克之規定標準以上，
    猶駕駛車牌號碼TZM-058 號輕型機車於道路，嗣行經桃園縣
    平鎮市○○路○ 段241 巷時，為員警攔檢查獲，並以異議人
    酒後駕車為由，依違反道路交通管理處罰條例第35條第1項
    第1 款之規定掣單舉發，繼經原處分機關依上開條文、違反
    道路交通管理事件統一裁罰基準及處理細則第43條、第44
    條及第67條等規定，裁處異議人罰鍰新臺幣（下同）罰鍰
    45,000元，並吊扣駕駛執照（職業大貨車駕駛執照）12個月
    ，及施以道安講習在案。
二、聲明異議意旨略以：異議人於上揭時、地雖確有酒後駕車，
    然所涉公共危險犯行已經移送檢察官處理，伊於應到案日即
    98年2 月19日前即向原處分機關電話聯繫，取得共識即罰鍰
    部分待刑事判決確定後，再行處理，然裁決書卻明定日期與
    加重處罰。又異議人持有之駕照係職業大貨車駕照，伊於本
    案係酒後駕駛輕機車，並非職業大貨車，惟因多照合一制度
    ，故異議人於考領職業大貨車駕照後，即不須再領有輕機車
    駕照，亦可駕駛輕機車，是裁決結果將會吊扣異議人之職業
    大貨車駕照，將使異議人無法繼續擔任職業大貨車司機，對
    異議人之工作及家庭生計造成極大影響，乃對於原處分：(1)
    罰鍰、(2)吊扣駕照二部分，聲明異議等語。
三、關於罰鍰部分：
    (一)按汽車駕駛人，駕駛汽車經測試檢定，酒精濃度超過規定
      標準者，處15,000元以上60,000元以下罰鍰，並當場移置
      保管其車輛及吊扣其駕駛執照1 年；因而肇事致人受傷者
      ，並吊扣其駕駛執照2 年；致人重傷或死亡者，吊銷其駕
      駛執照，並不得再考領，道路交通管理處罰條例第35條第
      1 項第1 款定有明文。又依94年2 月5 日公布，95年2 月
      5 日施行之行政罰法第26條規定：「一行為同時觸犯刑事
      法律及違反行政法上義務規定者，依刑事法律處罰之。但
      其行為應處以其他種類行政罰或得沒入之物而未經法院宣
      告沒收者，亦得裁處之。前項行為如經不起訴處分或為無
      罪、免訴、不受理、不付審理之裁判確定者，得依違反行
      政法上之義務規定裁處之」；同法第1 條規定：「違反行
      政法上義務而受罰鍰、沒入或其他種類行政罰之處罰時，
      適用本法。但其他法律有特別規定者，從其規定」。上開
      道路交通管理處罰條例第35條第1 項第1 款規定，係對行
      為人違反行政法上義務規定之行政罰，且該條例關於一行
      為同時觸犯刑事法律及違反行政法上義務規定者，並無特
      別規定，是汽車駕駛人一個酒後駕駛汽車行為，經測試檢
      定酒精濃度超過規定標準，而同時涉有刑法第185 條之3
      公共危險罪嫌時，道路交通管理處罰機關除有行政罰法第
      26條第1 項但書得處以其他種類行政罰者之情形，得裁處
      其他種類行政罰外，關於罰鍰部分，即應依上開行政罰法
      第26條及道路交通管理處罰條例第10條規定移送地方法院
      檢察署處理，除於移送後再有上開行政罰法第26條第2 項
      所定不起訴等事由，得依違反行政法上義務規定裁處之情
      形外，不得逕依道路交通管理處罰條例第35條第1 項第1
      款規定，裁處行為人罰鍰之行政罰。
    (二)又按被告所犯為死刑、無期徒刑或最輕本刑3 年以上有期
      徒刑以外之罪，檢察官參酌刑法第57條所列事項及公共利
      益之維護，認以緩起訴為適當者，得定1 年以上3 年以下
      之緩起訴期間為緩起訴處分，其期間自緩起訴處分確定之
      日起算，刑事訴訟法第253 條之1 第1 項定有明文。而行
      政罰法第26條已明揭一事不二罰之原則，亦即應受行政罰
      之行為如經不起訴處分或為無罪、免訴、不受理、不付審
      理之裁判確定者，始得依違反行政法上義務規定裁處之。
      上開法條規定並未包括「緩起訴處分」在內，蓋因「緩起
      訴處分」最終得使被告免於刑事訴追之效果，與「不起訴
      處分」之效果雖屬相同，惟緩起訴處分另須於一定期間內
      遵守或履行刑事訴訟法第253 條之2 各款所規定之事項，
      若有同法第253 條之3 第1 項各款情形，檢察官仍得依職
      權或依告訴人之聲請，將緩起訴處分撤銷，故緩起訴處分
      之性質顯與不起訴處分不完全相同，仍有處罰之實質意涵
      在內。爰此，本於對受處分人不利益之規定不得任意擴張
      解釋之原則，自不得類推適用，而認應受行政罰之行為經
      緩起訴處分，仍得依違反行政法上之義務規定裁處之（臺
      灣高等法院暨所屬法院97年法律座談會刑事類提案第39號
      研討結果亦同此意見）。
    (三)經查，本件異議人於上揭時間酒後駕駛輕機車，於上開地
      點為警攔檢查獲，並經測試其呼氣酒精濃度已達每公升
      0.56毫克，遂遭上開舉發員警以異議人酒後駕車為由，依
      違反道路交通管理處罰條例第35條第1 項第1 款之規定掣
      單舉發，繼經原處分機關依上開條文之規定，裁處異議人
      罰鍰45,000元，並吊扣汽車駕駛執照12個月，及施以道安
      講習之事實，業據異議人自承不諱並有桃園縣政府警察局
      舉發違反道路交通管理事件通知單1 紙附卷可稽。又異議
      人因上開酒後駕車所涉公共危險案件，業經臺灣桃園地方
      法院檢察署檢察官於98年3 月17日以98年度偵字第4945號
      為緩起訴處分，緩起訴期間為1 年，並命異議人於緩起訴
      處分確定後8 個月內，應向該署指定之公益團體、地方自
      治團體或社區提供60小時之義務勞務，並參加署所舉辦之
      酒駕認知輔導教育課程1 場次，且於緩起訴期間內不得再
      酒醉駕車，經臺灣高等法院檢察署檢察長駁回再議而於98
      年3 月17日確定，經本院依職權調取桃園地方法院檢察署
      檢察官98年速偵字第4945號緩起訴處分書並有台灣高等法
      院被告前案紀錄表各1 份在卷可稽。而本件異議人所受之
      緩起訴處分固非刑法所定刑罰之種類，然已對異議人之名
      譽、心理產生相當制約並影響被告之財產等權益，亦實質
      該當行政罰法第26條第1 項之「依刑事法律」之處罰。據
      此，上開緩起訴處分若帶有命異議人向公庫或指定之公益
      團體、地方自治團體支付一定之金額之條件，則原處分機
      關依道路交通管理處罰條例第35條第1 項第1 款之規定，
      對異議人上開酒後駕車之違規行為予以裁罰時，就裁處罰
      鍰部分，自不得再科處行政罰對於異議人予以重複處罰。
      惟依94年12月28日修正公布，並自95年7 月1 日施行之道
      路交通管理處罰條例第35條第8 項規定；「... 前項（指
      有酒精濃度超過規定標準而駕駛車輛等情形）汽車駕駛人
      ，經裁判確定處以罰金低於本條例第92條第3 項所訂最低
      罰鍰基準規定者，應依本條例裁決繳納不足最低罰鍰之部
      分。」，而依其性質道路交通管理處罰條例第35條第8項
      應為行政罰法第26條第1 項之特別規定；是本件異議人所
      受上開緩起訴處分既無附帶須向公庫或指定之公益團體、
      地方自治團體支付一定之金額之條件，參照上開法文規定
      ，異議人仍須受本件最低罰鍰即45,000元之處分，始為適
      法（前揭臺灣高等法院暨所屬法院97年法律座談會研討結
      果亦同此意見）。爰此，原處分機關以異議人酒精濃度超
      過規定標準，而對其裁處罰鍰49,500元，與法並無不合。
      又依道路交通管理處罰第65條第1 項各款所為之加重處罰
      ，係以違規人於經主管機關裁決後逾20日未向管轄地方法
      院聲明異議為前提，異議人既於本案合法提出異議，則無
      加重處罰之可言，是其上開異議理由顯有誤會。
四、關於吊扣駕駛執照部分：
    (一)按汽車駕駛人，因違反本條例及道路交通安全規則之規定
      ，受吊銷駕駛執照處分時，吊銷其持有各級車類之駕駛執
      照，亦為道路交通管理處罰條例第68條所明定，而此規定
      係於94年12月14日修正公布，並於95年3 月1 日施行，而
      修正前之道路交通管理處罰條例第68條則係規定「汽車駕
      駛人，因違反本條例及道路交通安全規則之規定，受吊扣
      或吊銷駕駛執照處分時，吊扣或吊銷其持有各級車類之駕
      駛執照」，其修法意旨，係以「原條文將違規駕駛人所持
      有之各級車類駕駛執照一併吊扣或吊銷，失之過酷，影響
      人民工作及生活甚鉅」為由，而刪除吊扣駕駛人駕駛執照
      時，應吊扣駕駛人持有各級車類駕駛執照之規定（詳立法
      院公報第94卷第70期第136 頁至第138 頁之院會紀錄暨修
      正道路交通管理處罰條例第68條之立法理由），是依現行
      道路交通管理處罰條例，已無得吊扣駕駛人所持有他級駕
      駛執照之依據存在，從而，於為吊扣駕駛人駕駛執照之處
      分時，自僅得吊扣駕駛人違規時所駕駛該級車類之駕駛執
      照，以限制其繼續駕駛該級車類行駛道路之權利，若駕駛
      人並無該級車類之駕駛執照，或雖曾持有該級車類之駕駛
      執照，然該駕駛執照業經吊銷、吊扣，即無從再執行吊扣
      該級車類駕駛執照之處分（臺灣高等法院暨所屬法院97年
      法律座談會刑事類提案第40號研討結果亦同此見解）。
    (二)經查，異議人於本件交通違規時，並無輕機車駕駛執照，
      僅有職業大貨車駕駛執照，而原處分機關上開裁決所指應
      吊扣之異議人駕駛執照，應係指異議人之職業大貨車駕駛
      執照之事實，有原處分機關檢附之意見書1 份在卷可憑。
      惟揆諸前揭說明，異議人既係駕駛輕機車違反道路交通管
      理處罰條例第35條第1 項第1 款之規定，依法即僅能吊扣
      其輕機車駕駛執照12個月，並無得吊扣異議人持有他級駕
      駛執照之依據，是原處分機關以異議人有上開交通違規行
      為，遂逕予裁處吊扣異議人之職業大貨車駕駛執照，已難
      謂係適法之處分；又上開處置方式，雖可能產生無照駕駛
      之駕駛人，反而較有照駕駛之駕駛人，得受有無需受吊扣
      駕駛執照處罰利益之疑慮，然本院審酌「行政行為，採取
      之方法所造成之損害不得與欲達成目的之利益顯失均衡」
      ，乃行政程序法第7 條第3 款所明定，而若於上開情形下
      吊扣駕駛人各級車類之駕駛執照，雖可達成完全杜絕駕駛
      人繼續酒醉駕車之目的，惟亦同時造成剝奪駕駛人駕駛各
      級車類車輛之結果，甚而使職業駕駛人之生計遭受影響，
      而如此所造成之損害，已與欲達成目的之利益顯失均衡，
      且與前揭道路交通管理處罰條例第68條之修法意旨不相符
      合，實難認係妥適。基此，原處分機關此部分之裁罰，亦
      顯有未恰。
五、綜上所述，原處分關於裁處罰鍰部分，並無不法，異議人此
    部分異議為無理由，應予駁回；另原處分關於吊扣異議人駕
    駛執照12個月之處分，僅能吊扣異議人之輕機車駕駛執照，
    而不得代以吊扣其僅有之職業大貨車駕駛執照，此因異議人
    僅持有輕機車駕駛執照，故該部分之處分顯然無法執行，從
    而，異議人此部分異議為有理由，自應由本院對此部分處罰
    種類不同而在客觀上可分之違法裁量予以撤銷並改諭知不罰
    ，以資適法。
六、據上論斷，應依道路交通案件處理辦法第19條、第20條前段
    ，裁定如主文。
中    華    民    國    98    年    7     月    27    日
                  交通法庭  法  官  曾雨明
以上正本證明與原本無異。
如不服本裁定，應於送達後5 日內，向本院提出抗告狀。
                            書記官  許婉茹
中    華    民    國    98    年    7     月    27    日


司法院資訊處製作；財團法人民間司法改革基金會備份。
